【裁判字號】    93,醫上更(二),1
【裁判日期】    971105
【裁判案由】    過失致死
【裁判全文】
臺灣高等法院刑事判決             93年度醫上更(二)字第1號
上  訴  人    臺灣臺北地方法院檢察署檢察官
上  訴  人    戊○○
即  被  告
選任辯護人    高進福律師
              高涌誠律師
              許樹欣律師
被      告    乙○○
                        號2樓
選任辯護人    張家琦律師
              吳玲華律師
上列上訴人因被告過失致死案件，不服臺灣臺北地方法院八十五
年度易字第一七三九號，中華民國八十六年四月三日第一審判決
（起訴案號：臺灣臺北地方法院檢察署八十四年度偵字第一八七
二一號），提起上訴，本院判決如下：
    主  文
原判決撤銷。
乙○○從事業務之人，因業務上之過失致人於死，處有期徒刑壹
年貳月，減為有期徒刑柒月。
戊○○無罪。
    事  實
一、乙○○係台北市○○街十四號郵政醫院之外科醫師，為從事
    醫療業務之人，戊○○則為該醫院麻醉醫師，乙○○於民國
    八十四年六月廿七日下午一時卅分許，在郵政醫院為病患詹
    俊傑以經由胸內視鏡交感神經切除手術之方式治療手汗症。
    因該內視鏡交感神經切除手術必須在氣胸下使上肺部下沈，
    以方便手術之進行，乙○○於切除手術完成後，自應對此因
    醫療引起之氣胸現象，注意其胸腔內之氣體是否已完全排出
    ，俾使肺部重新膨脹，恢復正常，且其為此外科專業醫師，
    並係其為方便手術進行所引起，當能注意詹俊傑術後氣胸狀
    況，並極易以Ｘ光確認，竟未注意詹俊傑之氣胸情況實未排
    除，且於同日下午二時卅五分詹俊傑經推出至麻醉恢復室時
    ，其妻龔姵嫻尚發覺詹俊傑吟痛躁動不已，經向乙○○報告
    ，乙○○猶輕忽安慰龔姵嫻謂此乃術後正常現象，而未予置
    理，繼因詹俊傑因嚴重氣胸，呼吸困難，臉色發紫，右頸胸
    部皮下氣腫，乙○○方始發現詹俊傑氣胸嚴重，然猶未即先
    予插針為緊急解壓，仍決定自原傷口作胸管引流手術，因而
    於當日下午二時五十分，又將詹俊傑移入開刀房預備作第二
    次（引流）手術，並因詹俊傑之噪動，乙○○建議戊○○對
    詹俊傑作全身麻醉以便進行引流手術，戊○○即於三時十二
    分為詹俊傑以注射propofol麻醉劑一百五十毫克進行全身麻
    醉後，洪玉樹隨即進行胸部插管引流術，復疏未使用氣胸引
    流管，而使用頂端或側面開口小，且管徑亦小，容易因肺葉
    將孔塞住而失去作用之鼻胃管做為胸管引流，致詹俊傑氣胸
    未有效引流，於三時廿分一度因持續氣胸而出現休克，心跳
    停止，嗣經急救於三時廿三分雖心跳、血壓恢復，但仍未能
    恢復意識，經乙○○於三時廿五分更換大口徑之氣胸引流管
    後，詹俊傑雖至四時卅五分氣體交換方恢復正常，但已因前
    揭遲延致缺氧性腦病變，呈無意識狀態，四肢強直性癱瘓，
    臥床近三年，終因缺氧性腦病變併中樞衰竭，衍生肺炎併敗
    血症，延於八十七年五月五日上午六時卅分死亡。
二、案經詹俊傑之妻庚○○訴請台灣台北地方法院檢察署檢察官
    偵查起訴。
    理  由
一、訊據被告乙○○矢口否認前開執行醫療業務過程中，有何疏
    失之情事，並辯稱：
    (一)本件經腋內試鏡上胸交感神經切除手術，其進行時間係
        1.病患於六月二十七日下午二時卅五分第一次手術結束
        ，將病患推入麻醉恢復室。2.同日下午二時四十五分病
        患躁動，呼吸異常，經其檢查有氣胸現象，決定作胸管
        引流手術。3.同日下午二時五十五分將病患再送手術室
        進行全身麻醉及手術準備。4.同日下午三時零五分開始
        進行引流手術，由原來腋下手術傷口放入導管並作抽吸
        ，在手術開始的第一分鐘內，胸管導入一剎那，氣胸狀
        況已完全解除，接下來只做持續抽吸及胸管固定工作。
        5.同日下午三時十八分手術部分完全結束，此時血壓、
        心跳及血飽和濃度均正常。6.同日下午三時卅分在麻醉
        催醒過程中，突發血壓下降而休克。此均有病例資料可
        查。然戊○○卻指其係於下午二時五十分始驗出氣胸，
        三時才進入手術室，三時十五分始做引流手術，偕告訴
        人共同指其有遲誤之情事，顯與事實不符。
    (二)本案病患於第一次手術後發生氣胸係自發性，非可預期
        ，而再第二次手術完成後，戊○○亦曾表示當時被害人
        之血氧容量均好，心電圖、血壓測量等亦均在正常值範
        圍，病患轉至三軍總醫院時，甲○○醫師亦表示病患肺
        部有擴張，且已無氣胸，則術後戊○○指病患之休克、
        血壓劇降與其引流手術不當，造致張力性氣胸有關，洵
        不足採信。況其採用之軟性橡膠鼻胃管，材質可承受任
        何力量抽吸不發生扁縮，當導管進入胸腔，即刻可將胸
        內氣體瞬間吸排於外，過程簡單，效果立現，告訴人附
        和戊○○指引流不當之說法，乃受楊之誤導所致。
    (三)麻醉醫師為專科醫師，對於預為手術之病患，如何麻醉
        及術後恢復狀況之監控，均為其職責，其於第二次手術
        固向戊○○指出麻醉之需求，但是否為全身麻醉及其方
        法為何，均由戊○○評估決定。而本件係因戊○○未按
        規定使用propofol麻醉藥物使然，因該藥物有產生低血
        壓、暫時性窒息及心跳過慢之副作用，故使用時應維護
        呼吸道暢通，然楊醫師並未遵守使用通氣管等人工換氣
        與充分供氧之設施，且所稱注射速度，先謂注射時間「
        至少超過四十五秒」，繼則稱「至少一分鐘以上」，前
        後不一，顯未符一五０毫克以每十秒二十毫克，應為七
        十五秒以上之規定，而有過失，嗣並造成不良後果非其
        所能掌控。從而其發現被害人氣胸即進行第二次手術，
        並無疏誤，手術後被害人情況正常，且醫療過程其均未
        離開病患，自無過失可言云云。
二、經查，被害人因手汗症在郵政醫院由被告戊○○進行麻醉，
    而由被告乙○○施行手汗症內視鏡經腋上胸交感神經切除手
    術，嗣因氣胸嚴重，及被害人躁動，由被告乙○○建議，經
    被告戊○○同意，再對被害人施以全身麻醉，進行第二次氣
    胸引流手術，在第二次手術過程中，被害人一度心跳停止，
    經急救恢復心跳，但結果仍造成缺氧性腦病變，呈無意識狀
    態，四肢強直性癱瘓，為被告乙○○、戊○○二人所承認，
    並有郵政醫院診斷證明書、三軍總醫院附設民眾診療服務處
    診斷證明書、三軍總醫院腦電波報告單、出院病歷表及榮民
    總醫院病歷資料公務查詢會簽意見表在卷可稽；被害人延於
    八十七年五月五日上午六時卅分死亡，其直接引起死亡之疾
    病或傷害為「肺炎併敗血症」，其先行原因（即引起上述死
    因之疾病或傷害）則為「缺氧性腦病變併中樞衰竭」，此亦
    陸軍八○二總醫院出具之死亡證明書在卷可考。
三、採用經胸內視鏡交感神經切除術以治療手汗症，已為相當普
    遍之手術，且施行該交感神經切除手續，必須在氣胸下使上
    肺部下沉時，方能使內視鏡沿著肺與肺壁間空隙進入胸腔頂
    部，俾便切除該交感神經，且避免傷及肺部，此有台大醫院
    覆函一件及有關手汗症簡易手術治療、胸腔鏡交感神經切除
    術、胸部外科學等文獻在卷（偵卷第五九～六三頁、上訴卷
    第一三五頁、一五二～一六三頁）可參，且與証人即三軍總
    院醫師甲○○証陳：此手術須先將一邊肺萎縮，較易找到交
    感神經，及文獻報告此手術會有2%微量氣胸發生，而造成氣
    胸有可能是肺萎縮後擴張不完全、空氣自傷口跑進去或手術
    器械對肺部傷害（偵卷第廿八頁訊問筆錄）等情相符，是本
    案雖無事証足証被告乙○○施行手術時，有因手術器械對肺
    部傷害（戳破肺泡等），然以此手術既均須先使肺部萎縮（
    即氣胸），則被害人確係由施行手術之被告乙○○以醫療方
    式引起氣胸，可堪認定。只是此氣胸狀況多屬輕微，一般多
    能自行恢復，然少數情況轉壞，一般於採局部麻醉下施行胸
    部插管引流即可改善，若無延誤應不致發生後遺症（上訴卷
    一三五頁台大醫院覆函及偵卷第五十四頁行政院衛生署第一
    次鑑定報告），是手術既須於病患氣胸情況下進行，則術後
    病患氣胸是否排除？肺部是否完全擴張恢復？即為此手術於
    術後首要注意觀察之後遺症。乃被告洪玉樹辯稱，本案被害
    人係自發性氣胸，非可預期云云，核與事實不符，顯無足採
    。
四、又本件被害人於第一次手術完成後，於下午二時卅五分推出
    恢復室時，呻痛不已，經其妻庚○○向被告乙○○轉告，被
    告乙○○則稱此乃術後正常現象，直至被害人痛苦呻吟、呼
    吸急促，且臉色發紫，再請乙○○查看時，始發覺被害人皮
    下氣腫之嚴重氣胸現象，才決定作第二次引流手術，並於三
    時十二分開始第二次全身麻醉，中間相隔達四十分鐘，此業
    據告訴人庚○○指訴在卷，並與証人即被告戊○○供証：當
    日下午排定被害人手術後，另亦排有其他手術，於被害人推
    出手術室後，其與乙○○醫師即開始準備下一床手術，故於
    決定被害人須再度手術，亦須先將原已進入手術室之他病患
    先行移走，故耗費部分時間；及被告乙○○於與被害人家屬
    電話交談中提及當日其「上午開五個（指手術），下午開五
    個」等語（上訴卷六十二頁反面譯文）一節，暨病歷麻醉記
    載三時十二分開始麻醉之紀錄，均相符合。另被告乙○○既
    已見被害人臉色發紫、呼吸困難噪動、且右頸胸部皮下氣腫
    ，足認被害人氣胸嚴重，依其醫學專業，非不可先予插針（
    其於醫院內，極易取十八號針先行急救，在外亦可以原子筆
    為插胸施救）為緊急解壓，然其未先予急救，猶依手術程序
    指示為第二次引流手術，及因更移原手術房內之病患，亦有
    拖延。
五、另雖被害人於施第二次氣胸引流入手術房時已否呈休克，病
    歷上並無明確記載，然被告乙○○另於八十四年七月十日接
    受被害人家屬訪談時，則自承稱被害人第二次進入受術室前
    臉色發紫，那已經快要休克，進去要幫他插胸管，但一進去
    沒多久便休克了，不是在手術中，休克之後開始急救便缺氧
    ，此有被告與被害人家屬電話錄音譯文一件在卷可按（上訴
    卷第六十三、六十四頁），並經本院前審勘驗在卷（上更(一)
    卷第二一九頁勘驗筆錄）。另証人即在場護理人員己○○亦
    証陳：本案第二次之手術一開始就在做急救的動作，一進到
    開刀房就給急救（強心）藥物，且病患一直沒有恢復，沒有
    清醒，應該說沒有把他救回來，所以趕快聯絡三總（本院上
    更(二)卷九十七年八月七日筆錄第八～十頁）等情，足認被害
    人於一進入手術房即已休克，雖經急救回復心跳及血壓才開
    始為麻醉及氣胸引流手術，乃被害人即因此較慢被發現，腦
    部已經發生缺氧，所以在開始急救後，雖心跳及血壓很快恢
    復，但病人仍未能清醒，行政院衛生署亦同此認定，此亦有
    鑑定報告一件在卷（偵卷第五十四頁第一次鑑定報告）可按
    。是此間被告乙○○對被害人術後氣胸狀況之注意及急救，
    確有輕忽及遲延，可堪認定，乃其辯稱其醫療過程均未離開
    病患且無遲延急救之過失云云，均無足採。
六、至氣胸如需麻醉，最好維持自主呼吸，不適合插管並控制呼
    吸（控控制呼吸為正壓呼吸，反易加重氣胸之嚴重度），而
    氣胸之急救，全賴正確快速之診斷及引流，本案因患者喘急
    噪動，無法局部麻醉施行引流手術，才臨時需要全身麻醉，
    目的即為爭取祁盡速引流時間，而本案被害人經麻醉醫師楊
    戊○○判定ASA class 3E，則其使用propofol麻醉藥以一般
    建議劑量（2-2.5mg/kg），於三十秒內注射150mg，均無不
    妥，另除非採局部麻醉，任何麻醉藥物都有呼吸抑制、心臟
    抑制引起明顯之低血壓、低血氧之可能，此為麻醉之必然風
    險。惟依麻醉中監視器顯示，血氧飽合度在麻醉之後八分鐘
    內無異常，即並未發生暫時性窒息（apnea）、或低血壓、
    或缺氧、或呼吸道有維持不良（氣道通氣不良）等現象，亦
    無使用airway或氣管插管之必要性，乃本案麻醉醫師戊○○
    於麻醉過程中，均有為血管循環、氧供應及呼吸情況監控，
    符合麻醉程序，而無疏失，亦經行政院衛生署第三、四次鑑
    定在卷（上更(二)卷一第一一九～一二七頁、卷二第六六～七
    七頁），並經鑑定証人丙○○到院証陳：第三、四次鑑定本
    案麻醉醫師之麻醉處理，均符麻醉程序，並無疏失及麻醉醫
    師職責是幫外科醫師讓病患安靜下來接受手術，故麻醉科醫
    師從來不會為自己需求提出麻醉需求，通常是外科醫師提出
    （上更(二)卷二九十七年八月七日筆錄第十四～十六頁）等情
    。而本案被害人於三時十二分經被告戊○○施行全身麻醉後
    ，由被告乙○○為插管引流手術，然依病歷記載，係至三時
    廿分，被害人方出現心跳停止及休克（麻醉監視器顯示：心
    跳變慢、血氧飽和度下降70%和低血壓），因如係麻醉誘導
    所生之暫時性窒息，血氧飽和度會在麻醉誘導後迅速下降，
    然如前述，其係在麻醉八分鐘後發生，即已排除係因麻醉引
    起。惟因氣胸繼續進展，血壓和呼吸的變化是快速且致命，
    雖被告乙○○於第二次手術已對被害人為插管引流，然既係
    經事先決定施行手術，且係以全身麻醉並於手術室中為之，
    郵政醫院手術房亦備有專用引流胸管，亦據郵政醫院院長丁○○於本院結証在卷（上更(二)卷二九十七年十月十五日筆錄
    第七頁），另証人甲○○亦証稱：一般於醫院胸腔外科手術
    室不會以鼻胃管代替胸管（同上筆錄第九頁），然被告乙○○為本案胸腔外科手術，既非無法取得可有效使用之胸管，
    竟使用頂端或側面開口小，且管徑亦小，容易因肺葉將孔塞
    住而失去作用之鼻胃管做為胸管引流，因而致被害人氣胸未
    為有效引流，嗣再更換口徑較大之氣胸引流管一節，核與現
    場護理人員己○○証述有改用口徑較大之胸管暨護理紀錄記
    載亦載有使用chest tube等情均相符合，是本案於第二次插
    管引流手術過程中，因被告乙○○使用鼻胃管插管，致未能
    即時有效的引流，乃被害人於三時廿分時發生之休克，乃因
    持續性氣胸造成，亦堪認定，且行政院衛生署第四次鑑定時
    亦同此認定（上更(二)卷二第六六～七七頁）。至被害人於轉
    送三軍總院時雖已無氣胸現象，然如前述，係嗣被告乙○○
    改用胸管方為有效引流，而胸腔氣體既經排出，被害人當即
    再無氣胸現象，並非因此即認被害人迄未曾發生氣胸，或被
    告乙○○自始處理氣胸均無違誤，此乃倒果為因，被告乙○○辯稱其於將鼻胃管插入被害人胸腔，即瞬間將被害人胸內
    氣體排出，效果立現，本案純係麻醉醫師戊○○麻醉之疏失
    云云，均無足採。
七、綜上所述，本案被告乙○○係外科醫師，為從事業務之人，
    因施行外科手術上之業務過失，致被害人因持續性氣胸未予
    排除而腦部缺氧性腦病變，呈無意識狀態，四肢強直性癱瘓
    ，臥床近三年，終因缺氧性腦病變併中樞衰竭，衍生肺炎併
    敗血症死亡，被害人之死亡與被告乙○○之過失間，有因果
    關係，是被告乙○○業務過失致死犯行，事証已臻明確，自
    應依法論科。惟公訴人於提起公訴時被害人尚未死亡，因認
    被告係犯刑法第二百八十四條第二項業務過失致重傷罪，則
    有未洽，起訴法條，應予變更，先此敘明。又被告行為後，
    刑法於於九十四年一月七日修正公布，九十五年七月一日施
    行，按刑法第二條第一項規定：「行為後法律有變更者，適
    用行為時之法律。但行為後之法律有利於行為人者，適用最
    有利於行為之法律」。而刑法施行法第一條之一規定：「中
    華民國九十四年一月七日刑法修正施行後，刑法分則編所定
    罰金之貨幣單位為新臺幣。九十四年一月七日刑法修正時，
    刑法分則編未修正之條文定有罰金者，自九十四年一月七日
    刑法修正施行後，就其所定數額提高為三十倍。但七十二年
    六月二十六日至九十四年一月七日新增或修正之條文，就其
    所定數額提高為三倍。」，本案刑法第二百七十六條第二項
    之業務過失致死罪，其法定罰金刑，經比較增訂之刑法施行
    法第一條之一與被告乙○○行為時之罰金罰鍰提高標準條例
    第一條前段、現行法規所定貨幣單位折算新臺幣標準第二條
    結果，二者規定適用之結果並無不同。另修正後刑法第三十
    三條第五款規定「罰金：新臺幣一千元以上，以百元計算之
    。」與修正前刑法第三十三條第五款規定「罰金：一元以上
    。」不同，經比較新舊法結果，以被告等行為時之修正前刑
    法第三十三條第五款規定較為有利於被告。
八、原審就被告乙○○部分諭知無罪，尚有未合；另就被告戊○○部分，如下所述，未為無罪之諭知，亦有未合。公訴人上
    訴指被告乙○○確有疏失之責，及被告戊○○上訴否認有過
    失，即均有理由，自應由本院撤銷改判。爰審酌被告乙○○
    之品行、素行均佳，無不良前科紀錄，然本案醫療手術，未
    善盡職責，輕忽病患症狀，並未適時予以正確之急救之過失
    程度非輕，且造成年僅卅六歲之青壯被害人因腦病變後並致
    死亡之嚴重結果，犯後復飾詞推諉，不願認錯及賠償被害人
    家屬之態度，及本案纏訟十餘年，耗費司法資源等一切情狀
    ，乃量處如主文所示之刑，以資懲儆。又被告乙○○本案過
    失犯行係於九十六年四月廿四日前，要符中華民國九十六年
    罪犯減刑條例之減刑規定，乃併予減其刑告刑二分之一。
九、另公訴人認被告戊○○係郵政醫院之麻醉醫師，亦為從事業
    務之人，於本案被害人為手汗症交感神經切除手術完成後，
    因發生氣胸現象，進行第二次手術時施行麻醉劑時，未注意
    第一次麻醉藥劑仍有部分殘留，猶為全身麻醉，致被害人因
    藥劑作用，加速原有血氧不足，一度心跳停止，而因腦部缺
    氧過久生病變，造類似植物人狀態，因認其亦涉犯刑法第二
    百八十四條第二項業務過失致重傷害。經訊被告戊○○固坦
    承對被害人先後為二次全身麻醉，然堅決否認其有何過失，
    並辯稱：其係於緊急情況下，施行之第二次麻醉，乃醫學上
    正當之處置，被害人係因發生張力性氣胸，未迅速排除，導
    致病患休克及腦部缺氧，其麻醉要無任何過失等語。經查，
    本案麻醉醫師即被告戊○○於第二次為被害人施行全身麻醉
    之必要性、施行過程及監控、處理，如上所述（理由六），
    要無過失，業據行政院衛生署鑑定說明在卷（上更(二)卷一第
    一一九～一二七頁、卷二第六六～七七頁之第三、四次鑑定
    ），並經鑑定証人丙○○鑑証在卷，此外，本院復查無其他
    任何積極証據，足認被告戊○○有何過失，乃其過失事証不
    足，自應為其無罪之諭知，以免冤抑。
十、據上論斷，應依刑事訴訟法第三百六十九條第一項前段、第
    三百六十四條、第二百九十九條第一項前段、第三百條、第
    三百零一條第一項，刑法、第二條第一項前段、第二百七十
    六條第二項，罰金罰鍰提高標準條例第一項前段，中華民國
    九十六年罪犯減刑條例第二條第一項第三款、第七條，判決
    如主文。
本案經檢察官林秀濤到庭執行職務。
中    華    民    國   九十七   年   十一   月   五   日
                  刑事第四庭審判長法  官  陳筱珮
                                  法  官  鄭水銓
                                  法  官  陳玉雲
以上正本證明與原本無異。
如不服本判決，應於收受送達後10日內向本院提出上訴書狀，其
未敘述上訴之理由者並得於提起上訴後10日內向本院補提理由書
（均須按他造當事人之人數附繕本）。「切勿逕送上級法院」。
                                  書記官  陳思云
中    華    民    國    97    年    11    月    10    日
附錄：本案論罪科刑法條全文
中華民國刑法第276條
（過失致死罪）
因過失致人於死者，處 2 年以下有期徒刑、拘役或 2 千元以下
罰金。
從事業務之人，因業務上之過失犯前項之罪者，處 5 年以下有期
徒刑或拘役，得併科 3 千元以下罰金。


司法院資訊處製作；財團法人民間司法改革基金會備份。
